【裁判字號】    99,訴,132
【裁判日期】    990319
【裁判案由】    公共危險等
【裁判全文】
臺灣臺中地方法院刑事判決               99年度訴字第132號
公  訴  人  臺灣臺中地方法院檢察署檢察官
被      告  乙○○
指定辯護人  本院公設辯護人  戊○○
上列被告因公共危險等案件，經檢察官提起公訴（98年度偵字第
14284 號），本院判決如下：
    主    文
乙○○放火燒燬現供人使用之住宅，未遂，處有期徒刑年拾月
；又犯未指定犯人誣告罪，處有期徒刑月。扣案如附表所示之
物均沒收。應執行有期徒刑肆年，扣案如附表所示之物均沒收。
    犯罪事實
一、乙○○於民國98年3 月28日凌晨4 時許，在臺中縣豐原市○
    ○里○○路285 巷56號之現供其全家使用之住宅，明知上開
    住宅係現供人使用居住之房屋，且屋內多為木材、電器、電
    線等易燃物質，一旦引火燃燒，將造成迅速延燒而燒燬該住
    宅及其他相鄰房屋，竟仍基於放火燒燬現供人使用住宅之犯
    意，在上開住處1 樓大門口、客廳電視櫃、酒櫃及廚房流理
    台等處，以不詳方法點燃不詳之工業用溶劑，著手放火，瞬
    間火勢一發不可收拾，造成客廳及廚房發生大火，並向上及
    四週急速竄燒，濃煙四起。經鄰居報請消防隊前往滅火，火
    勢於凌晨5 時許撲滅，幸該房屋之主體結構未遭燒燬而未遂
    。詎乙○○明知係其縱火，竟基於未指定犯人誣告之犯意，
    於同日晚間6 時至7 時許，在臺中縣豐原分局豐東派出所製
    作筆錄時，向有偵辦刑事案件權限之警員丙○○謊稱其住處
    係遭不詳人士縱火云云，復於翌日消防局之火場鑑識人員前
    往上開火災現場勘查時，乙○○企圖誤導鑑識人員相信上開
    誣告內容，故意告知大門外有1 紙箱，內裝有10多個裝有液
    體之透明塑膠袋及寶特瓶7 瓶，並將之交付予鑑識人員，後
    由鑑識人員將其中部分塑膠袋及液體採樣鑑識，再將附表所
    示之塑膠袋1 組及寶特瓶7 瓶轉交予偵辦警員扣案。嗣乙○
    ○於本院審理時，自白上開誣告犯行。
二、案經臺中縣警察局豐原分局報請臺灣臺中地方法院檢察署檢
    察官偵查起訴。
    理    由
壹、程序方面：
    按被告以外之人於審判外之言詞或書面陳述，除法律有規定
    者外，不得作為證據；又被告以外之人於審判外之陳述，雖
    不符前4 條之規定，而經當事人於審判程序同意作為證據，
    法院審酌該言詞陳述或書面陳述作成時之情況，認為適當者
    ，亦得為證據。當事人、代理人或辯護人於法院調查證據時
    ，知有第159 條第1 項不得為證據之情形，而未於言詞辯論
    終結前聲明異議者，視為有前項之同意，刑事訴訟法第159
    條第1 項、第159 條之5 分別定有明文。本件檢察官、被告
    乙○○並不爭執卷內資料之證據能力，本院審核該等證據資
    料作成時，並無何不適當之處，自均有證據能力，合先敘明
    。
貳、實體方面：
一、訊據被告固承認有於前揭時、地引起火災之事實及坦承上開
    誣告犯行，惟矢口否認涉有上開公共危險犯行，辯稱：當天
    凌晨1 、2 時許，伊因眼睛愈來愈看不見，而有自殺念頭，
    就把原先從割草機接下來裝在塑膠袋內之汽油，分裝到7 個
    寶特瓶內，準備拿到外面空地自殺。分裝時因視力不好，不
    小心弄倒寶特瓶，汽油溢出在地上，伊有用抹布擦拭，並提
    一桶水沖洗地上，後來伊看到香煙，因伊有抽煙習慣，就順
    手拿煙要抽，在點煙時，因手上殘留有汽油，不小心燒到手
    ，就將該根香煙往地上放置冷氣機處甩，結果就燒起來，到
    處都是煙霧。伊是不小心造成火災，並不是故意放火云云。
    惟查：
(一)、被告雖以前詞為辯，然姑不論被告自承眼力不佳，卻選在凌
    晨1 、2 時許分裝汽油（經鑑定結果為工業用溶劑，參警卷
    第56頁），且依被告所述當時其既想要自殺，而汽油早已分
    裝在塑膠袋內，何須多此一舉再分裝到數個寶特瓶內？被告
    明知汽油為易燃物，竟輕率在屋內清理汽油時點煙？被告辯
    稱欲自殺何須使用到7瓶寶特瓶之汽油量？凡此種種，均非
    無疑，且茍如被告所辯其於凌晨在屋內分裝汽油，點煙時不
    慎引起火災云云屬實，則該等分裝用之塑膠袋及寶特瓶等物
    ，衡情一定會遭大火燒燬，不可能存在，焉有可能事後再由
    被告提供予鑑識人員查扣？參以證人甲○○證稱：救火時未
    看到有紙箱及內裝之塑膠袋及寶特瓶等語明確（見警卷第10
    頁），足認上開紙箱及內裝之塑膠袋、寶特瓶當時應不存在
    於火災現場。再觀看現場照片（見警卷第23頁），可知該紙
    箱完全沒有潮溼過之痕跡，此亦據被告自承在卷（見本院卷
    第31頁反面），衡之常情，茍紙箱及內裝之塑膠袋、寶特瓶
    當時存在於火災現場，縱未遭燒燬，一定會因滅火而遭水噴
    溼，然被告事後提出上開物品時，竟毫無燬損或潮溼之跡象
    ，足認被告所辯當日凌晨係非因分裝汽油而不慎引起火災云
    云，委有可疑。
(二)、又上開火災原因經臺中縣消防局之火場鑑識人員鑑識結果，
    認「災戶豐原市○○路28 5巷56號，為4 層樓連棟式透天厝
    住家。現場3 處獨立不相連貫的起火點，分別位於1 樓大門
    西側鞋櫃、冷氣機附近，神明廳東側電視櫃前，以及廚房流
    理台中段底部附近。研判起火原因應以人為縱火引燃之可能
    性最大」等情，有該局火災原因調查鑑定書及其檢附之勘查
    現場物品配置圖、勘查現場照相位置圖、照片25幀附卷可稽
    （見本院卷第41至48、58至73頁），足認火災乃有人故意在
    現場3 處獨立不相連貫之起火點縱火而引起甚為明確，復依
    證人丙○○於本院審理時到庭具結證述：「從門口冷氣機到
    電視櫃的距離約5 公尺左右，電視櫃到流理台大約6 公尺左
    右」等語（見本院卷第26頁正反面），及參之上開臺中縣消
    防局火場勘查現場物品配置圖（見警卷第58頁），可知冷氣
    機、鞋架係位在該屋南方，電視櫃係放在靠東方處，而流理
    台則設置在北方，且此3 處獨立起火點彼此間均存在數公尺
    之距離，並非緊鄰，而方位亦明顯不同，茍如被告所辯其係
    不小心將香煙甩往冷氣機地上云云，則顯不可能在電視櫃、
    廚房流理台會產生另兩個獨立起火點甚明，再觀之卷附現場
    照片（見警卷第61、62頁上方照片）可知，電視櫃與廚房流
    理台之間尚放置有冰箱及木櫃，然冰箱及木櫃均無灼燒之痕
    跡；又電視櫃與鞋架之間亦放置有木櫃，觀之現場照片（見
    警卷第63頁頁上方照片），該木櫃亦完好無缺，據上，足認
    被告所辯係不小心甩香煙而延燒云云，顯與事實不符，委無
    可採。再者，參諸證人甲○○於警詢、偵查中證述當日火災
    發生時鐵捲門放下約一半，玻璃窗確定未遭破壞、大門是鎖
    住的，沒有遭破壞等語（見警卷第10頁），足認本案不可能
    係他人由屋外縱火，而屋內除被告外，尚有其12歲兒子1 人
    ，參諸被告供稱當時其兒子係在3 樓睡覺（見本院卷第30頁
    反面），益徵本案確係被告縱火無疑。又因本案被告否認放
    火，而無法明確查知被告究係如何放火，然參酌上開火災原
    因調查鑑定書之記載，足認被告當係在上述3 處起火點潑灑
    工業用溶劑，再以不詳方法點燃而引起火災，要可認定。
(三)、本案被告在其與兒子共同居住之住宅內潑灑工業用溶劑，以
    其易燃之程度，如驟遇火星，足以引燃火災，在場人之生命
    、身體、安全及住宅，無一能保，此為眾所周知之事實，且
    被告若放火燒燬其住處，因該處住宅為連棟透天厝，兩邊皆
    有居民（參證人丙○○證詞《本院卷第24頁反面》及現場照
    片《警卷第60頁上方照片》），就現場情狀觀之，顯極易波
    及四鄰建物，足致生公共危險甚明，而被告竟決意引燃火災
    ，造成屋內物品燬損，於客觀上，顯見其已著手實施放火行
    為之構成要件行為。且被告業已成年，非癡愚之人，對上開
    行為足以燬屋，而具有抽象之危險，豈非不知，猶不顧而為
    之，足認其主觀上有放火之犯意，委無疑義。
(四)、此外，復有如附表所示之物扣案可佐，核與被告自白誣告犯
    行相符，足堪採信。綜上，被告辯稱係不小心造成火災云云
    ，顯不足採信，本案事證明確，被告放火及誣告之犯行，均
    堪以認定。
二、按住宅自係指供人居住房屋之整體而言，應包括墻垣及該住
    宅內所有設備、傢俱、日常生活上之一切用品。故一個放火
    行為，若同時燒燬住宅與該住宅內所有其他物品，無論該其
    他物品為他人或自己所有，與同時燒燬數犯罪客體者之情形
    不同，均不另成立刑法第175 條第1 項或第2 項放火燒燬住
    宅以外他人或自己所有物罪（最高法院79年臺上字第1471號
    判例參照）。是核被告所為，係犯刑法第173 條第3 項、第
    1 項之放火燒燬現供人使用之住宅未遂罪及同法第171 條第
    1 項之未指定犯人誣告罪。被告基於未指定犯人誣告之犯意
    ，進而提供紙箱內裝塑膠袋及寶特瓶等證據企圖誤導偵辦之
    行為，應為刑法第171 條第1 項之未指定犯人誣告罪所吸收
    ，毋庸另論同條第2 項之罪，併此敘明。又被告已著手於放
    火燒燬現供人使用之住宅之行為，但未生燒燬住宅之結果，
    為未遂犯，爰依刑法第25條第2 項規定減輕其刑。按犯第16
    8 條至第171 條之罪，於所虛偽陳述或所誣告之案件，裁判
    或懲戒處分確定前自白者，減輕或免除其刑，刑法第17 2條
    定有明文；次按刑法第172 條之規定，並不專在獎勵犯罪人
    之悛悔，而要在引起偵查或審判機關之易於發見真實，以免
    被誣告人終於受誣，故不論該被告之自白在審判前或審判中
    ，自動或被動，簡單或詳細，一次或二次以上，並其自白後
    有無翻異，苟其自白在所誣告之案件裁判確定以前，即應依
    該條減免其刑，最高法院著有31年上字第345 號判例要旨供
    參，被告於本院審理時已就誣告罪為認罪之表示，並自白本
    件犯罪不諱，揆諸上開說明，應依刑法第172 條規定減輕其
    刑。又被告所犯上開放火燒燬現供人使用之住宅未遂罪及誣
    告罪，犯意各別，行為互殊，應予分論併罰。爰審酌被告前
    無經法院判處有罪之不良前科，此有臺灣高等法院被告前案
    紀錄表在卷可憑，犯罪之動機、目的、手段可議，在現供人
    使用之住宅放火，無視他人生命、財產及公共安全，造成發
    生重大社會安全事件之可能，惡性匪淺，又企圖誣告他人，
    誤導偵辦方向，亦不足取，惟姑念被告已坦承誣告犯行，而
    放火行為尚未造成重大實害，又考量被告有中度視障，有中
    華民國身心障礙手冊在卷足憑（見警卷第29頁），其與房屋
    所有權人鑫唐建設有限公司已達成和解，有和解書可參（見
    本院卷第36頁），及其未能坦承放火行為之犯後態度等一切
    情狀，各量處如主文所示之刑，並定其應執行之刑，以示懲
    儆。扣案如附表所示之塑膠袋1 組及寶特瓶7 瓶，為被告所
    有，供誣告犯行所用之物，業據被告供承在卷，爰依法予以
    宣告沒收。另在勘驗現場時所查扣之漏斗1 個，尚無證據足
    認確係供本案放火及誣告犯行所用之物，又非違禁物，爰不
    予以沒收。至在採樣報告之外放證物袋內，有手套1 支，業
    據被告供明非其所有之物，自不予以宣告沒收。
據上論斷，應依刑事訴訟法第299 條第1 項前段，刑法第171 條
第1 項、第173 條第3 項、第1 項、第25條第2 項、第172 條、
第51條第5 款、第38條第1 項第2 款，刑法施行法第1 條之1 第
1項 、第2 項前段，判決如主文。
本案經檢察官丁○○到庭執行職務。
中    華    民    國    99    年    3    月    19    日
                刑事第十一庭  審判長法  官  李雅俐
                                    法  官  王世華
                                    法  官  蔡美華
以上正本證明與原本無異。
如不服本判決應於收受判決後10日內向本院提出上訴書狀，並應
敘述具體理由；其未敘述上訴理由者，應於上訴期間屆滿後20日
內向本院補提理由書（均須按他造當事人之人數附繕本）「切勿
逕送上級法院」。
                                    書記官  張皇清
中    華    民    國    99    年    3     月    19    日
附表：
  塑膠袋壹組及寶特瓶七 瓶
附錄論罪科刑法條
中華民國刑法第171條第1項
未指定犯人，而向該管公務員誣告犯罪者，處 1 年以下有期徒
刑、拘役或3 百元以下罰金。
中華民國刑法第173條
放火燒燬現供人使用之住宅或現有人所在之建築物、礦坑、火車
、電車或其他供水、陸、空公眾運輸之舟、車、航空機者，處無
期徒刑或 7 年以上有期徒刑。
失火燒燬前項之物者，處 1 年以下有期徒刑、拘役或 5 百元以
下罰金。
第 1 項之未遂犯罰之。
預備犯第 1 項之罪者，處 1 年以下有期徒刑、拘役或 3 百元
以下罰金。

司法院資訊處製作；財團法人民間司法改革基金會備份。
